臺灣板橋地方法院刑事判決　　　　　　　 96年度訴字第532號
公　訴　人　臺灣板橋地方法院檢察署檢察官
被　　　告　乙○○
　　　　　　甲○○
　　　　　　　　　　許可證號：.
　　　　　　　　　　（現收容於內政部入出國及移民署宜蘭收
上列被告等因違反臺灣地區與大陸地區人民關係條例等案件，經
檢察官提起公訴（95年度偵字第18872 號、95年度偵緝字第3097
號），本院受理後被告等均為有罪之陳述，經合議庭裁定由受命
法官獨任進行簡式審判程序，判決如下：
    主  文
乙○○共同連續違反不得使大陸地區人民非法進入臺灣地區規定
，處有期徒刑伍月，如易科罰金，以銀元佰元即新臺幣玖佰元
折算壹日。緩刑貳年。
甲○○共同連續行使明知為不實之事項，而使公務員登載於職務
上所掌之公文書，足以生損害於公眾，處有期徒刑肆月，如易科
罰金，以銀元佰元即新臺幣玖佰元折算壹日。緩刑貳年，緩刑
期內付保護管束。
    事  實
一、乙○○於民國92年間見報紙刊登仲介與大陸女子結婚之廣告
    ，以報載電話與不詳姓名年籍之成年男子聯絡後，共同基於
    使大陸地區女子甲○○非法入境臺灣地區之概括犯意聯絡，
    約定由該仲介集團負擔乙○○前往大陸辦理假結婚所需之相
    關費用，由乙○○與甲○○辦理假結婚，使甲○○得以配偶
    身分來臺探親名義進入臺灣地區，事成之後乙○○即可獲得
    新臺幣五萬元報酬，而為下列行為：(一)乙○○與仲介集團成
    員，於92年6 月7 日搭機前往大陸地區，乙○○與甲○○均
    明知彼此間並無結婚之合意，仍於92年6 月23日，在大陸地
    區福建省福州市公證處，辦理公證結婚登記而於翌日取得福
    州市公證處核發之結婚證明書，迨乙○○於92年6 月26日返
    臺後，於92年7 月4 日將上開公證書送財團法人海峽交流基
    金會（下稱海基會）辦理認證取得證明，再填寫願意擔保甲
    ○○入境臺灣地區之大陸地區人民進入臺灣地區保證書，向
    員警辦理對保手續。乙○○復與甲○○、仲介集團成員基於
    使公務員登載不實事項於職務上所掌公文書及行使該文書之
    共同犯意聯絡，由乙○○持前開公證結婚證明書及海基會所
    出具之核對前開公證書與福建省公證員協會寄交之公證書副
    本相符證明（下稱海基會證明）等資料，於92年7 月4 日前
    往該管臺北縣土城市戶政事務所填載結婚登記申請書，辦理
    與甲○○之結婚登記，使該管戶政事務所不知情之公務員憑
    以輸入電腦登載上開虛偽不實之結婚、配偶資料於職務上所
    掌管之戶籍登記資料之電子資訊檔案紀錄內為不實之結婚登
    記，並核發載有不實結婚、配偶資料之戶籍謄本予甲○○。
    嗣再由乙○○將大陸地區人民進入臺灣地區保證書、公證結
    婚證明書與海基會證明及載有不實結婚、配偶資料之戶籍謄
    本等文件，委託不知情之代辦人員蔡志遠於92年7 月7 日攜
    上開文件連同大陸地區人民進入臺灣地區旅行證申請書至內
    政部警政署入出境管理局（下稱境管局），交付該管承辦公
    務員實質審核而行使之，致使境管局許可甲○○進入臺灣地
    區，並製發中華民國臺灣地區旅行證予甲○○，足以生損害
    於戶政及警政等機關掌理戶政業務及入出境管制作業之正確
    性，甲○○於92年8 月27日入境臺灣地區後，並未與乙○○
    居住，隨即於93年3 月2 日因非法工作遭強制解送出境。(二)
    甲○○前述遭強制解送出境屆滿一年後，乙○○及該仲介集
    團成員之不詳姓名年籍成年男子為達使甲○○再度非法入境
    臺灣之目的，再次由乙○○與甲○○填具大陸地區人民進入
    臺灣地區保證書、大陸地區人民入出臺灣地區申請書，前往
    接受境管局面談申請入境，致使境管局許可進入臺灣地區，
    並製發中華民國臺灣地區旅行證，俾甲○○於94年6 月10日
    再度持以進入臺灣地區，足以生損害於戶政及警政等機關掌
    理戶政業務及入出境管制作業之正確性，甲○○於入境臺灣
    地區後，仍未與乙○○居住，不知去向，嗣乙○○在有偵查
    權限之警察機關尚不知有上開行為前，於95年4 月18日具狀
    向臺灣板橋地方法院檢察署自首並接受裁判，始悉上情。
二、案經乙○○向臺灣板橋地方法院檢察署檢察官自首後偵查起
    訴，經本院合議庭裁定以簡式審判程序審理。
    理  由
一、上揭犯罪事實，業據被告乙○○、甲○○於本院審理時均坦
    承不諱，並有證人即被告乙○○之妹盧雅琪、代辦申請入境
    程序之蔡志遠、與被告乙○○同棟一樓住戶林美惠於偵查中
    結證在卷，復有大陸地區人民入出臺灣地區申請書、大陸地
    區人民進入臺灣地區保證書、內政部警政署入出境管理局面
    談紀錄、入境登記表、大陸地區人民在臺灣地區居留或定居
    申請書、入境許可證、結婚登記申請書、財團法人海峽交流
    基金會證明、福建省福州市公證處結婚證明書、公證書、甲
    ○○使用之0000000000號行動電話95年4 月至11月通聯紀錄
    、行政院衛生署玉里醫院函暨所附病患請假、會客登記表、
    臺北縣政府警察局土城分局95年12月14日北縣土刑字第0950
    039536號函暨所附住戶查訪報告等件附卷可稽，足認被告二
    人自白與事實相符，罪證明確，犯行均堪認定。
二、按行為後法律有變更者，適用行為時之法律。但行為後之法
    律有利於行為人者，適用行為時之法律，刑法第2 條第1 項
    定有明文。質言之，行為後法律有變更者，應將行為時之法
    律與裁判時之法律比較適用最有利於行為人之法律；又新舊
    刑法關於刑之規定，雖同採從輕主義，惟比較時仍應就罪刑
    有關之共犯、未遂犯、想像競合犯、牽連犯、連續犯、結合
    犯，以及累犯加重、自首減輕暨其他法定加減原因（如身分
    加減）與加減比例等一切情形，綜其全部之結果而為比較，
    再適用有利於行為人之法律處斷，而不得一部割裂分別適用
    不同之新舊法（最高法院24年上字第4634號、29年度上字第
    964 號判例意旨、95年第8 次刑事庭會議決議參照）。被告
    等行為後，刑法業經修正，並於94年2 月2 日經總統以華總
    一義字第09400014901 號令公布，刑法施行法亦於95年6 月
    14日經總統以華總一義字第09500085181 號令增訂刑法施行
    法第1 條之1 ，並均自95年7 月1 日施行，茲就修正前後被
    告等所應適用之法條比較如下：(一)關於刑法第28條共同正犯
    之規定，修正後刑法第28條關於成立共同正犯之標準，將原
    來共同正犯之共同「實施」犯罪，改為共同「實行」犯罪，
    剔除完全未參與犯罪相關行為之「實行」的「陰謀共同正犯
    」及「預備共同正犯」，修正後之共同正犯之可罰性要件之
    範圍業已限縮，乃屬行為可罰性要件之變更，自應比較新舊
    法，本件被告乙○○、甲○○所為，核均符合刑法28條共同
    正犯修正前後之規定，其重輕並無任何不同，故經比較新舊
    法結果，應依刑法第2 條第1 項前段規定，適用行為時即修
    正前刑法第28條之規定。(二)關於刑法第56條連續犯之規定，
    修正後刑法第56條已刪除連續犯之規定，是本件被告乙○○
    先後二次違反臺灣地區與大陸地區人民關係條例規定、行使
    明知為不實之事項而使公務員登載於職務上所掌之公文書犯
    行及被告甲○○二次行使明知為不實之事項而使公務員登載
    於職務上所掌之公文書犯行即均應按數罪之規定併罰；惟如
    依修正刪除前之連續犯規定，則應各依修正前刑法第56條規
    定以一罪論，但得加重其刑至二分之一，依數罪併罰之結果
    ，顯較諸以一罪論而加重其刑至二分之一之結果不利於被告
    等；比較新舊法結果，以舊法較有利於行為人，故依刑法第
    2 條第1 項前段規定，自應適用行為時之法律即修正前刑法
    第56條關於連續犯之規定論處。(三)刑法第55條後段有關「犯
    一罪而其方法或結果之行為犯他罪名」之牽連犯之規定，修
    正後已刪除牽連犯得論以裁判上一罪之情形，所犯之數罪，
    應按其具體情形論罪。此雖非犯罪構成要件之變更，惟亦影
    響行為人刑罰之法律效果，自屬法律變更，亦應比較修正前
    、後之規定。查被告乙○○所犯之違反臺灣地區與大陸地區
    人民關係條例規定及行使明知為不實之事項而使公務員登載
    於職務上所掌之公文書二罪間，有方法、結果之牽連關係，
    依修正前刑法第55條後段之規定，得成立牽連犯而從一重之
    違反臺灣地區與大陸地區人民關係條例規定處斷；修正後既
    將牽連犯之規定刪除，而被告乙○○前開數行為，各獨立成
    罪，應分論併罰，比較修正前、後規定，自以修正前之牽連
    犯規定，較有利於被告乙○○。應依修正後刑法第2 條第1
    項前段之規定，適用行為時即修正前刑法第55條後段之規定
    處斷。(四)按「自首」之性質無關可罰性之判斷或法律效果之
    形成，故其變更應非以行為時為基準，而應依「自首時」作
    為判斷之基準，先予說明。被告乙○○於95年4 月18日向臺
    灣板橋地方法院檢察署具狀自首時之刑法第62條規定：「對
    於未發覺之罪自首而受裁判者，減輕其刑。但有特別規定者
    ，依其規定。」，乃係規定如有自首必減輕其刑。而修正後
    之刑法第62條規定：「對於未發覺之罪自首而受裁判者，得
    減輕其刑。但有特別規定者，依其規定。」，則係規定如有
    自首僅得減輕其刑，比較修正前後之自首規定，以95年7 月
    1 日修正公布施行前之規定，較有利於被告乙○○。(五)關於
    刑法第214 條之使公務員登載不實文書罪，其法定刑有關罰
    金部分，得處銀元五百元以下罰金，又依罰金罰鍰提高標準
    條例第1 條前段規定應提高十倍，為銀元五千元（即新臺幣
    一萬五千元），而依增訂之刑法施行法第1 條之1 規定：「
    中華民國九十四年一月七日刑法修正施行後，刑法分則編所
    定罰金之貨幣單位為新臺幣。九十四年一月七日刑法修正時
    ，刑法分則編未修正之條文定有罰金者，自九十四年一月七
    日刑法修正施行後，就其所定數額提高為三十倍。但七十二
    年六月二十六日至九十四年一月七日新增或修正之條文，就
    其所定數額提高為三倍。」，則就刑法第214 條之使公務員
    登載不實文書罪之罰金刑提高三十倍，為新臺幣一萬五千元
    。新舊法有關法定罰金刑之最多額於比較結果固屬相同，對
    被告等並無有利或不利，但自法定罰金刑之最少額部分觀察
    ，修正後刑法第33條第5 款規定：「罰金：新臺幣一千元以
    上，以百元計算之。」，而修正前刑法第33條第5 款規定：
    「罰金：一元（銀元）以上。」，依前述同一罰金罰鍰提高
    標準計算，顯然低於新法之規定而有利於被告等。是依刑法
    第2 條第1 項前段規定，本件被告等所犯之刑法第214 條所
    定之罰金刑提高部分，即應適用罰金罰鍰提高標準條例第1
    條前段之規定。(六)被告等行為時之刑法第41條第1 項前段規
    定：「犯最重本刑為五年以下有期徒刑以下之刑之罪，受六
    個月以下有期徒刑或拘役之宣告，因身體、教育、職業、家
    庭之關係或其他正當事由，執行顯有困難者，得以一元以上
    三元以下（銀元）折算一日，易科罰金。」，又被告等行為
    時之易科罰金折算標準，修正前罰金罰鍰提高標準條例第2
    條（現已刪除）規定，就其原定數額提高為一百倍折算一日
    ，則被告等行為時之易科罰金折算標準，應以銀元三百元折
    算一日。惟95年7 月1 日修正公布施行之刑法第41條第1 項
    前段則規定：「犯最重本刑為五年以下之刑之罪，而受六個
    月以下有期徒刑或拘役之宣告者，得以新臺幣一千元、二千
    元、三千元折算一日，易科罰金。」，比較修正前後之易科
    罰金折算標準，以95年7 月1 日修正公布前之規定，較有利
    於被告等，應依修正後刑法第2 條第1 項前段規定，適用修
    正前刑法第41條第1 項前段、修正前罰金罰鍰提高標準條例
    第2 條之規定，定其折算標準。(七)綜其全部之結果而為比較
    ，修正後刑法之規定並非較有利於被告等，應依刑法第2 條
    第1 項前段規定，一體適用修正前即行為時之法律。
三、按臺灣地區與大陸地區人民關係條例第79條規定，於92年10
    月29日修正公布，同年12月31日施行，法定刑由「五年以下
    有期徒刑、拘役或科或併科新臺幣五十萬元以下罰金」，修
    正為「一年以上七年以下有期徒刑，得併科新臺幣一百萬元
    以下罰金」。本案被告乙○○基於概括犯意之行為終了時間
    為94年6 月10日，自應適用修正後之臺灣地區與大陸地區人
    民關係條例第79條規定論處。次按，臺灣地區與大陸地區人
    民關係條例第79條第1 項處罰違反同條例第15條第1 款所定
    使大陸地區人民非法進入臺灣地區之罪，凡非經合法手續進
    入者皆包含之，行為人利用假結婚真入境之脫法方式，使大
    陸地區人民進入臺灣地區，即已觸犯本罪（最高法院92年度
    臺上字第40號判決可資參照）。核被告乙○○使大陸地區人
    民甲○○非法進入臺灣地區，係違反臺灣地區與大陸地區人
    民關係條例第15條第1 款之規定，應依同條例第79條第1 項
    之罪論處。又被告二人持不實之結婚證明文件向戶政機關辦
    理結婚登記，使該管戶政機關公務員憑以輸入電腦登載上開
    虛偽不實之結婚、配偶資料於職務上所掌管之戶籍登記資料
    之電子資訊檔案紀錄內為不實之結婚登記，並發給戶籍謄本
    後，復持上開登載不實文件向境管局申辦甲○○來臺許可而
    行使之，均係犯刑法第216 條、第214 條之行使使公務員登
    載不實文書罪；渠等使公務員登載不實事項之低度行為，應
    為行使之高度行為所吸收，不另論罪。被告乙○○與真實姓
    名年籍不詳辦理仲介大陸女子假結婚入境之成年男子就違反
    定使大陸地區人民非法進入臺灣地區之犯行，及被告乙○○
    、甲○○與該名真實姓名年籍不詳辦理仲介大陸女子假結婚
    入境之成年男子間就行使使公員登載不實之犯行，分別具有
    犯意聯絡及行為分擔，均為共同正犯。再被告乙○○利用不
    知情之代辦人員蔡志遠向境管局辦理甲○○申請入境事宜，
    為間接正犯。另被告乙○○先後二次違反不得使大陸地區人
    民非法進入臺灣地區規定及被告二人前後二次行使使公務員
    登載不實公文書之犯行，均時間緊密，犯罪構成要件相同，
    顯係基於概括犯意為之，為連續犯，依修正前刑法第56條規
    定，各以一罪論，並加重其刑。又被告乙○○所犯上開二罪
    間，有方法結果之牽連關係，依修正前刑法第55條之規定，
    應從較重之臺灣地區與大陸地區人民關係條例第79條第1 項
    之罪論處。另被告乙○○為上開犯行後，在未被有偵查犯罪
    職權之機關或公務員知悉前，主動於95年4 月18日向臺灣板
    橋地方法院檢察署具狀供承其先後二次違反不得使大陸地區
    人民非法進入臺灣地區規定及行使使公務員登載不實公文書
    之犯行，並因而接受裁判，核與自首要件相符，應依修正前
    刑法第62條前段規定減輕其刑。爰審酌被告乙○○、甲○○
    之犯罪動機、目的、手段、非法使大陸地區人民進入臺灣地
    區，對於政府主管機關對大陸地區人民出入境管制所生之危
    害，及渠等犯罪後之態度等一切情狀，分別量處如主文所示
    之刑，並均諭知易科罰金之折算標準。查被告乙○○、甲○
    ○前均未曾受有期徒刑以上刑之宣告，有臺灣高等法院被告
    前案紀錄表附卷可稽，其等因一時短於思慮，致觸犯本案犯
    行，且被告乙○○於90年11月12日即因精神官能症、憂鬱症
    及酒精依賴，併有酒精性精神病等症狀，前往財團法人亞東
    紀念醫院就診，並於91年5 月6 日至同年7 月4 日，因車禍
    而導致頭部受傷合併顱內出血，至該院神精外科住院治療後
    ，因精神科臨床症狀有所改變，經診斷改為器質性精神病合
    併憂鬱症，迄95年3 月2 日門診已追蹤77次，並於95年3 月
    20日起迄今，前往行政院衛生署玉里醫院安養治療，有上開
    醫院函暨所附病歷在卷可稽，被告乙○○、甲○○經此次教
    訓，當知所警惕，而無再犯之虞，本院認前開對其等宣告之
    刑，以暫不執行為適當，爰均併宣告緩刑二年，以啟自新。
    又被告甲○○因係大陸地區人民，故諭知緩刑期內交付保護
    管束，並建請依保安處分執行法第74條之1 第1 項規定，其
    保護管束以驅逐出境代之。至於刑法第74條緩刑之規定雖於
    95年7 月1 日亦有修正施行，然被告等之本件犯行均係在該
    條修正施行前，而本院係在該條修正施行後始為緩刑之宣告
    ，自應適用修正後之緩刑規定；另保護管束係屬非拘束人身
    自由之保安處分，基於保安處分防衛社會，矯治行為人之目
    的，又無拘束人身自由之保安處分之濃厚自由刑色彩之疑慮
    ，應適用從新原則，無庸比較新舊法，併此敘明。
據上論斷，應依刑事訴訟法第273 條之1 第1 項、第299 條第1
項前段，臺灣地區與大陸地區人民關係條例第15條第1 款、第79
條第1 項，刑法第2 條第1 項前段、刑法第11條前段、修正前刑
法第28條、修正前刑法第56條、刑法第216 條、刑法第214 條、
修正前刑法第55條、修正前刑法第62條前段、修正前刑法第41條
第1 項前段、刑法第74條第1 項第1 款、刑法第93條第1 項，罰
金罰鍰提高標準條例第1 條前段、修正前罰金罰鍰提高標準條例
第2 條，判決如主文。
本案經檢察官蔡元仕到庭執行職務。
中　　華　　民　　國　　96　　年　　3 　　月　　27　　日
　　　　　　　　　刑事第一庭    法　官　張江澤
以上正本證明與原本無異
如不服本判決應於送達後10日內向本院提出上訴狀
　　　　　　　　　　　　　　　　書記官　林怡秀
中　　華　　民　　國　　96　　年　　3 　　月　　27　　日
附錄本案論罪科刑法條全文：
刑法第214條
明知為不實之事項，而使公務員登載於職務上所掌之公文書，足
以生損害於公眾或他人者，處三年以下有期徒刑、拘役或五百元
以下罰金。
刑法第216條
行使第二百十條至第二百十五條之文書者，依偽造、變造文書或
登載不實事項或使登載不實事項之規定處斷。
臺灣地區與大陸地區人民關係條例第15條
下列行為不得為之：
一  使大陸地區人民非法進入臺灣地區。
二  明知臺灣地區人民未經許可，而招攬使之進入大陸地區。
三  使大陸地區人民在臺灣地區從事未經許可或與許可目的不符
    之活動。
四  僱用或留用大陸地區人民在臺灣地區從事未經許可或與許可
    範圍不符之工作。
五  居間介紹他人為前款之行為。
臺灣地區與大陸地區人民關係第79條
違反第十五條第一款規定者，處一年以上七年以下有期徒刑，得
併科新臺幣一百萬元以下罰金。
意圖營利而犯前項之罪者，處三年以上十年以下有期徒刑，得併
科新臺幣五百萬元以下罰金。
前二項之首謀者，處五年以上有期徒刑，得併科新臺幣一千萬元
以下罰金。
前三項之未遂犯罰之。
中華民國船舶、航空器或其他運輸工具所有人、營運人或船長、
機長、其他運輸工具駕駛人違反第十五條第一款規定者，主管機
關得處該中華民國船舶、航空器或其他運輸工具一定期間之停航
，或廢止其有關證照，並得停止或廢止該船長、機長或駕駛人之
職業證照或資格。
中華民國船舶、航空器或其他運輸工具所有人，有第一項至第四
項之行為或因其故意、重大過失致使第三人以其船舶、航空器或
其他運輸工具從事第一項至第四項之行為，且該行為係以運送大
陸地區人民非法進入臺灣地區為主要目的者，主管機關得沒入該
船舶、航空器或其他運輸工具。所有人明知該船舶、航空器或其
他運輸工具得沒入，為規避沒入之裁處而取得所有權者，亦同。
前項情形，如該船舶、航空器或其他運輸工具無相關主管機關得
予沒入時，得由查獲機關沒入之。
